【裁判字號】    94,重訴,307
【裁判日期】    950831
【裁判案由】    履行契約等
【裁判全文】
臺灣臺中地方法院民事判決  94年度重訴字第307號
原      告  中港砂石企業股份有限公司
法定代理人  乙○○
訴訟代理人  劉憲璋律師
複  代理人  賴書貞律師
被      告  東亞防火板股份有限公司
法定代理人  甲○○
訴訟代理人  蔡得謙律師
            何立斌律師
上列當事人間履行契約等事件，本院於95年8月3日言詞辯論終結
，判決如下：
    主      文
被告應給付原告新台幣壹仟貳佰萬元，及自民國95年4月11日起
，至清償日止，按年息百分之五計算之利息。
訴訟費用由被告負擔。
本判決如原告以新台幣肆佰萬元為被告供擔保後得假執行；如被
告以新台幣壹仟貳佰萬元為原告預供擔保後，得免為假執行。
    事實及理由
壹、程序方面：
一、按原告於判決確定前，得撤回訴之全部或一部。但被告已為
    本案之言詞辯論者，應得其同意；訴狀送達後，原告不得就
    原訴變更或追加他訴，但因擴張或減縮應受判決事項之聲明
    ；情事變更而以他項聲明代最初之聲明者，不在此限。民事
    訴訟法第262條第1項、第255條第1項第3、4款分別定有明文
    。本件原告起訴先位聲明主張(一)被告應將坐落如附表所示之
    土地分割如附圖，並將該部分之土地所有權移轉登記予原告
    ；(二)被告應將前開聲明應移轉登記予原告土地上之建物 (
    以實測為準)拆除，將該部分土地點交予原告；(三)訴訟費用
    由被告負擔；(四)第二項聲明，原告願供擔保請准宣告假執行
    ；備位聲明主張(一)被告應給付原告新台幣 (下同)1200 萬元
    ，及自起訴狀繕本送達翌日起至清償日止，按年息百分之5
    計算之利息；(二)訴訟費用由被告負擔；(三)願供擔保請准宣告
    假執行。原告於民國 (下同)94 年8月11日本院行言詞辯論
    時，以言詞撤回備位聲明。嗣本件訴訟進行中原告乃於95
    年3月29日變更聲明(一)被告應給付原告1800萬元，及自變更
    聲明狀送達翌日即95年4月11日起至清償日止，按年息百分
    之5計算之利息；(二)訴訟費用由被告負擔；(三)願供擔保請准
    宣告假執行。被告復於本院95年5月1日同意變更，原告於本
    院95年6月12日行言詞辯論時再減縮訴之聲明為被告應給付
    原告1200萬元，及自95年4月11日起至清償日止，按年息百
    分之5計算，依首揭規定，應予准許，合先敘明。
貳、實體部分：
一、原告起訴主張：兩造於94年3月29日，就坐落如附表所示之
    土地（下稱系爭土地）1398．08坪訂立不動產買賣契約書 (
    下稱買賣契約)，兩造議定每坪3萬元，土地增值稅由原告負
    擔，原告於簽約同時給付被告定金600萬元，惟被告訂約後
    ，屆期卻未依買賣契約第4、5條之約定，將售予原告之土地
    自原有土地辦理分割作業、拆除地上物及塗銷抵押權登記，
    兩造再於94年9月14日就買賣契約訂立協議書，確認買賣契
    約，並約定被告應於94年11月15日履行義務，惟被告未依約
    履行，且系爭土地於95年5月11日，經訴外人李美慧於鈞院
    94 年執字第45852號返還借款事件中拍賣取得系爭土地所有
    權，被告已陷於給付不能，原告乃向被告解除買賣契約，被
    告除應返還定金600萬元外，依買賣契約第8條之約定，應加
    倍返還600萬元之違約金，為此提起本訴等語。並聲明：(一)
    被告應給付原告1200萬元，及自「95年3月29日變更聲明狀
    」繕本送達翌日（即95年4月11日）起，至清償日止，按年
    息百分之5計算之利息。
二、被告就其有出售系爭土地予被告，且原告有給付訂金600 萬
    元，並訂有系爭違約金條款，而系爭土地業經被告之債權人
    查封拍賣，並於前述時間，由訴外人李美慧拍得，其已陷給
    付不能之事實固不爭執，惟以：原告請求600萬元之違約金
    過高，應予酌減等語資為抗辯。並聲明：(一)駁回原告之訴及
    假執行之聲請；(二)如受不利判決，願供擔保免為假執行。
三、原告起訴主張：兩造於94年3月29日，就坐落如附表所示之
    土地（下稱系爭土地）1398．08坪訂立不動產買賣契約書 (
    下稱買賣契約)，兩造議定每坪3萬元，土地增值稅由原告負
    擔，原告於簽約同時給付被告定金600萬元，惟被告訂約後
    ，屆期卻未依買賣契約第4、5條之約定，將售予原告之土地
    自原有土地辦理分割作業、拆除地上物及塗銷抵押權登記，
    兩造再於94年9月14日就買賣契約訂立協議書，確認買賣契
    約，並約定被告應於94年11月15日履行義務，惟被告未依約
    履行，且系爭土地於95年5月11日，經訴外人李美慧於本院
    94年執字第45852號返還借款事件中，拍賣取得系爭土地所
    有權，被告已陷於給付不能，且原告以書狀向被告解除買賣
    契約等情，為被告所不爭執，並有原告所提出之不動產買賣
    契約書一份、土地登記騰本十四份、協議書一份、拍賣繳款
    收據一份、變更聲明狀一份為證，並經本院調閱系爭94年度
    執字第45852號強制執行卷宗，查核屬實，是原告主張被告
    就系爭土地之買賣，所應為之給付已陷於主觀給付不能，自
    堪信為真實。又「因可歸責於債務人之事由，致給付不能者
    ，債權人得請求賠償損害。前項情形，給付一部不能者，若
    其他部分之履行，於債權人無利益時，債權人得拒絕該部之
    給付，請求全部不履行之損害賠償。民法第226條定有明文
    。且「債權人於有第226條之情形時，得解除其契約」民法
    第256條亦定有明文。本件兩造之土地買賣契約，既因被告
    可歸責於被告之事由而陷於給付不能，原告以95年3月29日
    變更聲明狀通知被告解除契約，於法有據。
四、按「契約解除時，當事人雙方回復原狀之義務，除法律另有
    規定或契約另有訂定外，依左列之規定：一由他方所受領之
    給付物，應返還之。二受領之給付為金錢者，應附加自受領
    時起之利息償還之。」民法第259條第1、2款定有明文。是
    原告主張系爭土地買賣契約既已解除，被告應將所收之600
    萬元抵付價金之訂金返還，於法有據。又參諸卷附兩造所訂
    買賣契約第8條約明：「乙方（即被告）未履行本契約時聽
    由甲方（即原告）解除契約，乙方應加倍返還其所受領之訂
    金及價金作為違約賠償金不得異議」等語，是原告主張兩造
    約之初，就被告如有可歸責之事由，致原告解除契約時，應
    依原告所交付之訂金及價金總額，作為被告違約應賠償原告
    數額之事實，應屬可採。今原告已交付之訂金為600萬元，
    已如前述，是原告主張被告應給付600萬元違約賠償，於法
    有據。雖被告辯稱：系爭違約金之約定過高云云。惟按「約
    定之違約金額過高者，法院得減至相當之數額，為民法第
    252 條所明定，此規定乃係賦與法院得依兩造所提出之事證
    資料，斟酌社會經濟狀況並平衡兩造利益而為妥適裁量、判
    斷之權限，非謂法院須依職權蒐集、調查有關當事人約定之
    違約金額是否有過高之事實，而因此排除債務人就違約金過
    高之利己事實，依辯論主義所應負之主張及舉證責任。況違
    約金之約定，為當事人契約自由、私法自治原則之體現，雙
    方於訂約時，既已盱衡自己履約之意願、經濟能力、對方違
    約時自己所受損害之程度等主、客觀因素，本諸自由意識及
    平等地位自主決定，除非債務人主張並舉證約定之違約金額
    過高而顯失公平，法院得基於法律之規定，審酌該約定金額
    是否確有過高情事及應予如何核減至相當數額，以實現社會
    正義外，當事人均應同受該違約金約定之拘束，法院亦應予
    以尊重，始符契約約定之本旨」（最高法院93年度台上字第
    909號判決參照），本件土地買賣契約，係以每坪3萬元計價
    ，買賣坪數約1398.08，價金約略為4167萬元左右，依約被
    告應賠償予原告之違約金為600萬元，約占價金百分之14.3
    左右，審諸本件被告一再拖延不為給付，使買賣標的之所有
    權為他人所拍取，致陷於給付不能而為原告解除契約，且系
    爭違約金占買賣標的價金總額之比例略為百分之14.3左右，
    尚難謂有過高之情事，而被告就系爭違約金約定有過高之情
    事，復未舉證以資證明，實難憑被告空言所辯，即認違約金
    之約定，有過高之處，是被告辯稱：系爭違約金之約定過高
    ，應予酌減，實無可採。
五、假執行之宣告：兩造陳明願供擔保，聲請宣告假執行及免為
    假執行之宣告，核無不合，爰酌定相當擔保金額均准許之。
參、訴訟費用負擔及假執行宣告之依據：民事訴訟法第78條、第
    390條第2項、第392條，判決如主文。
中    華    民    國    95    年    8    月    31    日
                  民事第二庭    法  官  涂秀玲
正本係照原本作成。
如對本判決上訴，須於判決送達後20日內向本院提出上訴狀。
中    華    民    國    94    年    8    月    31    日
                                書記官


司法院資訊處製作；財團法人民間司法改革基金會備份。
